【裁判字號】    97,訴,2510
【裁判日期】    980122
【裁判案由】    妨害自由等
【裁判全文】
臺灣板橋地方法院刑事判決              97年度訴字第2510號
公  訴  人  臺灣板橋地方法院檢察署檢察官
被      告  甲○○
上列被告因妨害自由等案件，經檢察官提起公訴（96年度偵緝字
第2747號），本院判決如下：
    主  文
甲○○共同以強暴、脅迫方法剝奪人之行動自由，處有期徒刑陸
月；又以加害生命之事，恐嚇他人致生危害於安全，處有期徒刑
貳月；又共同傷害人之身體，處有期徒刑貳月。應執行有期徒刑
捌月。
其餘被訴部分無罪。
    事  實
一、甲○○原為太銓汽車材料行（下稱太銓汽車）之員工，於民
    國96年5 月3 日23時30分許，先至太銓汽車之員工丁○○位
    於臺北縣三峽鎮○○路○ 段136 巷13-1號之住處，向丁○○
    謊稱所駕駛之車輛因故障且汽油耗盡請求幫忙，丁○○不疑
    有他與之外出時，甲○○及其找來真實姓名年籍與人數均不
    詳之多名成年男子，旋基於剝奪丁○○行動自由之犯意聯絡
    ，強行架住丁○○將之押至車號不詳所駕來車之內，甲○○
    及其餘之人上車後，再以球棒、木棍、電擊棒等物隨伺在側
    ，致丁○○因畏懼將另遭其等傷害而未敢妄動掙扎，甲○○
    並喝命丁○○引領渠等至太銓汽車設於臺北縣三峽鎮○○路
    112 巷55弄2 之6 號之倉庫，途中因甲○○發覺丁○○刻意
    繞路，復基於傷害犯意徒手毆打丁○○，丁○○只得從其指
    示據實報路帶其前往，待抵達太銓汽車倉庫外後，甲○○再
    因丁○○答稱未攜帶倉庫鑰匙，乃承前傷害犯意，與其餘邀
    得同具傷害犯意聯絡之人持球棒等物續行毆打丁○○，致丁○○受有右上肘挫傷瘀腫（10×12公分）、右大腿近膝處挫
    傷瘀腫（約6 ×8 公分）、左大腿近膝處挫傷瘀腫（約6×8
    公分）等傷害，甲○○更另單獨基於恐嚇之犯意，對丁○○
    恫稱如果沒拿到鑰匙，就要帶丁○○去山上埋起來，以此加
    害生命之事予以恐嚇，使丁○○心生恐懼，並致生危害於丁○○之安全。適前因外出看視卻不見丁○○，只發現數車可
    疑離去，故察覺有異之丁○○父親戊○○，將丁○○下落不
    明之消息轉知太銓汽車負責人辛○○後，由辛○○駕駛之車
    號DH-2323 號自小客車正好前至該處倉庫尋找丁○○蹤跡，
    甲○○見有汽車靠近，乃夥同另兩名不詳成年男子轉將丁○○押至路旁暗處先行藏匿，惟因丁○○趁甲○○未及注意之
    際自行逃脫，甲○○始行出面率同該批不詳人士各自駕車離
    去。
二、案經丁○○訴由臺北縣政府警察局三峽分局報告偵辦。
    理  由
壹、程序方面：
一、告訴人丁○○、丙○○、乙○○、戊○○、辛○○於96年7
    月26日、97年2 月15日、5 月23日未經具結之偵查中證述均
    無證據能力：按刑事訴訟法第158 條之3 規定：「證人、鑑
    定人依法應具結而未具結者，其證言或鑑定意見，不得作為
    證據」。其立法理由乃在擔保該證言或鑑定意見，係據實陳
    述或公正誠實之可信性，故未依法具結者，依證據絕對排除
    法則，當然無證據能力，而不得作為證據，此等瑕疵亦不得
    因當事人於審判程序之同意、或未於言詞辯論終結前聲明異
    議而獲補正，是該本可命具結，卻未經具結之證言或鑑定意
    見，無論如何均不得作為證據。經查告訴人丁○○、丙○○
    、乙○○、戊○○、辛○○於前開期日於偵查中之所言，因
    未經命其等就關於本案之證述部分予以具結，依前揭法文之
    意旨，縱被告甲○○對其等全部證述之證據能力部分均無爭
    執，仍不得作為證據。
二、按刑事訴訟法第159 條第1 項雖規定，被告以外之人於審判
    外之言詞或書面陳述，除法律有規定外，不得作為證據。惟
    依同法第159 條之5 第1 項、第2 項規定，經當事人於審判
    程序同意作為證據，法院審酌該言詞陳述或書面陳述作成時
    之情況，認為適當者，亦得為證據。當事人或辯護人於法院
    調查證據時，知有第159 條第1 項不得為證據之情形，而未
    於言詞辯論終結前聲明異議者，視為有前項之同意（指同條
    第1 項之同意作為證據），此乃第159 條第1 項所容許，得
    作為證據之例外規定之一。經查，檢察官及被告於本案言詞
    辯論終結前，均未就本院所調查之其他供述證據主張有刑事
    訴訟法第159 條第1 項不得為證據之情形，本院復審酌各該
    證據作成時之情況，亦認均屬適當，是本案經調查之證據均
    有證據能力。至其餘所引非屬供述證據部分，查亦無違法取
    得之情事，自有證據能力。
貳、實體方面：
一、有罪部分：
（一）經查，上開犯罪事實，早據被告分於96年10月12日及10月
      31日兩次經檢察官訊問時全予坦承不諱，而被告與其夥同
      之人係以何等方式將丁○○騙出後強押上車，其間施以傷
      害與恐嚇手段各自之原因為何等情，核亦與證人丁○○、
      戊○○、辛○○分於警詢及偵查中各自所為證述內容大致
      相符，此外亦有丁○○提出之診斷證明書在卷可稽，在在
      足認被告於檢察官前屢次所為之任意性自白確與事實無違
      。
（二）被告嗣後雖翻異前詞，矢口否認有前開犯行，改辯稱：本
      案係因辛○○乃為經營贓車解體不法業務之人，伊騙太銓
      汽車之員工丁○○出來後，因丁○○有意將辛○○供出，
      其方會與伊一同前往太銓汽車之倉庫所在地，然事後丁○○因懼怕辛○○發現其背叛情事，始杜撰自己係遭伊綁架
      之前後經過，且伊當日是為配合警方進行臥底行動，才有
      如上之相關安排云云。惟查，果被告所述，當日就前往辛○○之倉庫探查虛實一事其確與丁○○存有共識，其兩人
      早即得以電話或其他方式取得聯繫，又怎能如被告所述，
      當日其前往丁○○住處外後，還得另以捏造車輛故障汽油
      耗盡等理由，將丁○○「騙」出家門；況戊○○、丙○○
      、乙○○或為丁○○之父親，或為兄弟，彼此親誼之深厚
      本可想見，縱其等與辛○○間另有交情，果辛○○經營之
      業務確涉不法，丁○○經被告所勸真生檢舉之心，戊○○
      、丙○○、乙○○諒亦不致全然不顧丁○○之想法、感受
      ，只願一味袒護辛○○，如此一來，丁○○大可與戊○○
      、丙○○、乙○○先作交代後再行與被告前往，又何須刻
      意掩飾，反使戊○○徒生誤會，進而導致其後衝突（見下
      述無罪部分）；至所謂臥底之說，更在檢察官聯繫被告提
      及之臺北市政府警察局中正第二分局黃厚嘉警員後，確認
      被告所言並無可憑，遑論被告縱真受司法警察所託，亦非
      表示其對丁○○之上開所為即有合法依據，是被告前開辯
      詞可認皆屬事後卸責之詞，均無足採，要難執為對其有利
      認定之依據。綜上，本件事證明確，被告犯行洵堪認定，
      均應依法論科。
（三）核被告所為，係犯刑法第302 條第1 項之剝奪他人行動自
      由、第277 條第1 項之傷害，及同法第305 條之恐嚇危害
      安全等罪。被告雖係以如上恐嚇言語恫嚇丁○○欲使之交
      出其所有太銓汽車倉庫之鑰匙，惟依被告前後陳述內容，
      至多得認其目的係僅在取得該支鑰匙，以利其打開太銓汽
      車倉庫之門入內察看，而非欲終局代替主張丁○○鑰匙之
      所有人地位，是尚與刑法第346 條之恐嚇取財罪成立要件
      有間。另按刑法第302 條之妨害自由罪，原包括私禁及以
      其他非法方法剝奪人之行動自由而言，所謂非法方法，當
      包括強暴脅迫等情事在內，行為人於妨害自由行為繼續中
      所為恐嚇言語，自屬包含於妨害被害人行動自由之同一意
      念之中，縱其所為合於刑法第305 條之恐嚇危害安全之情
      形，仍應視為剝奪行動自由之部分行為，最高法院74年臺
      上字第3404號判例固有載述，然參照判例意旨可知，刑法
      第302 條之罪欲包含第305 條恐嚇危害安全罪，本須在該
      恐嚇行為即屬妨害被害人行動自由之所採手段此一前提之
      上，本案被告於剝奪丁○○行動自由過程中，為脅迫丁○○另行交出太銓汽車之倉庫鑰匙，始為恐嚇犯行，實與原
      妨害自由行為無何關聯，當應另行論處；又按刑法第302
      條第1 項之妨害自由罪，雖以強暴、脅迫為構成要件之一
      ，然並非以傷害人為當然之方法，若於實施妨害自由行為
      之際，另有傷害之故意與行為，究不能謂其因而致普通傷
      害為強暴、脅迫之當然結果，最高法院95年度臺上字第51
      6 號判決意旨可供參照，被告既係因丁○○不予配合隨意
      指路與表示鑰匙未帶，致被告心生惱怒進而為傷害犯行，
      足認此亦非屬其妨害丁○○自由之當然結果，兩者間自無
      事實上一罪之關係，公訴人認被告對丁○○所為之傷害行
      為，為實施強暴行為過程中之當然結果，被告恐嚇之犯行
      ，為實施強暴行為之手段，各應受該強制犯行所吸收，揆
      諸前開說明可知均有未恰。至被告雖有先後兩次傷害丁○○之舉措，然此既均係處於同一歷程，基於同一犯意，時
      間又甚密接之情形下，接續反覆而為之相同形式犯行，侵
      害者又為同一之丁○○身體法益，自應評價為接續犯之包
      括一罪。被告與上開真實姓名年籍與人數均不詳之多名成
      年男子，就剝奪丁○○行動自由之犯行，與毆打丁○○之
      傷害犯行間，各存有犯意聯絡與行為分擔，俱為共同正犯
      。被告所犯上開各罪，犯意各別、行為互殊、罪名有異，
      應予分論併罰。爰審酌被告夥同他人以強暴、脅迫等暴力
      手段為上開剝奪丁○○行動自由、傷害，及自為恐嚇等不
      法行為，漠視他人尊嚴及權益，視法律如無物，行為可訾
      ，應予非難，兼衡被告之犯罪動機、手段、目的、品行、
      所生損害，及犯罪後雖一度承認犯行，惟事後復又翻異所
      述否認犯行，態度並非良善等一切情狀，分別量處如主文
      所示之刑，並定其應執行之刑，以示懲儆。
二、無罪部分：
（一）公訴意旨另以：被告見辛○○之車將要抵達倉庫，除將丁○○押至暗處隱匿外，另又生傷害與毀損犯意，指示其餘
      同具前開犯意聯絡之人留於現場，該等留下之人即於辛○○上前詢問丁○○下落時將其包圍，更在戊○○接獲辛○○通知，攜同其子丙○○、乙○○駕駛車號3870-EL 自小
      客車到場後，亦對其等施以包圍，該等不詳人數之成年男
      子隨即以徒手及持棍棒揮擊方式，分別毆打辛○○、戊○○、丙○○及乙○○，造成辛○○受有頭部外傷併頭部撕
      裂傷、四肢多處擦傷等傷害，戊○○受有左下眼皮內側淤
      血（約1 ×3 公分）、右手腕上方抓痕傷（約0.2 ×0.3
      公分）、左側頭部挫傷瘀腫（約5 ×5 公分）等傷害，丙○○受有顏面鈍傷、左耳挫傷、胸部鈍傷等傷害，乙○○
      受有頭部外傷併顱內出血及頭皮撕裂傷等傷害，另再由持
      棍棒之不詳人士，分別將辛○○駕駛之前開車輛前擋風玻
      璃，戊○○駕駛車輛之後擋風玻璃敲擊破裂，另於衝突過
      程中，並曾將丁○○、丙○○、乙○○、辛○○之行動電
      話予以損壞，足以生損害於辛○○、戊○○、丁○○、丙○○、乙○○，因認被告另共同涉犯刑法第277 條第1 項
      傷害辛○○、戊○○、丙○○、乙○○，及同法第354 條
      之毀損辛○○、戊○○、丁○○、丙○○、乙○○所有物
      品等罪嫌。
（二）按犯罪事實應依證據認定之，無證據不得認定犯罪事實。
      又不能證明被告犯罪者，應諭知無罪之判決，刑事訴訟法
      第154 條第2 項、第301 條第1 項分別定有明文。而事實
      之認定，應憑證據，如未能發現相當證據，或證據不足以
      證明，自不能以推測或擬制之方法，為裁判基礎，最高法
      院40年臺上字第86號判例闡述甚明。另認定犯罪事實所憑
      之證據，雖不以直接證據為限，間接證據亦包括在內；然
      而無論直接或間接證據，其為訴訟上之證明，須於通常一
      般之人不致有所懷疑，而得確信其為真實之程度者，始得
      據為有罪之認定，倘其證明尚未達到此一程度，而有合理
      之懷疑存在時，即無從為有罪之認定，亦有最高法院76年
      臺上字第4986號判例可資參照。
（三）公訴人認被告另涉前開犯行，無非係以被告曾為之自白，
      證人丁○○、戊○○、丙○○、乙○○、辛○○之指證，
      戊○○、丙○○、乙○○、辛○○之診斷證明書，顯示戊○○、辛○○所駕車輛擋風玻璃遭敲擊破裂，乙○○之行
      動電話外觀破裂受損情形之相關照片，與車籍查詢資料、
      統立玻璃有限公司出貨單、展揚通訊器材行出具之購買證
      明書等資料為其論據。訊據被告堅決否認有此部分之公訴
      人所指犯行，辯稱：當時因發現辛○○與戊○○等人抵達
      現場，伊便躲往倉庫後面，隨之係因辛○○將車佔住巷道
      ，始致陪同其至該處之曾大成、庚○○、己○○與辛○○
      等人發生衝突，伊與其後之經過及發生之衝突並無關係等
      語。
（四）經查，證人曾大成於偵查中、庚○○、己○○於本院審理
      時，固均否認自己曾有出手毆打辛○○、戊○○、乙○○
      、丙○○，或損壞其等所駕車輛擋風玻璃、行動電話之行
      為，而無從據以確認被告前開辯詞是否為真。然由證人曾
      大成結證稱之：那天有一個人開車把我們攔住，我們叫他
      移車，他沒有移車就打起來了等語，可知確難排除被告所
      執留於現場之人與辛○○等發生衝突，係因辛○○汽車擋
      道之說與事實相符之此等可能。另由證人辛○○警詢陳稱
      之：當時突然就出現7 、8 人將伊圍起來，伊就問丁○○
      及被告在哪，對方就叫伊看看哪一個是丁○○及被告，並
      說他們在這裡聊天不行嗎，隨後戊○○等人開車到達，下
      車後又出現10幾人前來包圍，並聽到戊○○講幾句話後，
      丙○○、乙○○便被圍毆倒地，伊也被7 、8 人毆打等語
      ；及證人戊○○警詢所述之：伊接到辛○○通知後，便與
      丙○○、乙○○開車至倉庫，看到辛○○被4 人圍住，等
      走到辛○○旁邊時突然四周圍跑出20幾人，把伊們圍住，
      伊就問對方被告與丁○○有無在這裡，對方說沒有，然後
      辛○○就與對方發生推擠，之後伊們便遭毆打，車子玻璃
      也被對方打破等語，亦顯見當時並非辛○○與戊○○一到
      現場之後，即為不詳人士攻擊傷害，斯時對方除不斷在拖
      延時間外，似即無任何其他之積極舉動，反係辛○○或戊○○不知何故突因某事激怒在場眾人，始生後續衝突，對
      照證人丁○○警詢中之：剛好有汽車經過，被告與另兩人
      就將伊押到暗處去，過沒多久就聽到打鬥的聲音此等描述
      ，益可徵被告將丁○○押離該處，並未再對留於現場之人
      須另為阻擋壓制辛○○之其他交代，衡諸當時情境，被告
      本應未料到其押走丁○○之舉已被發現，計畫中亦無可能
      就辛○○等人前來尋人一事另有所悉，遑論對其後雙方係
      因前開偶然不明緣故方生衝突此情已有預見，是以本案被
      告是否確得與實際施以傷害、毀損行為之人，互為算計並
      對應產生犯意聯絡，及指派留置該處者對辛○○等人實行
      不法犯行，承上分析，殊值懷疑。
（五）按所謂共同正犯之犯意聯絡（犯罪決意），本即應包含共
      同之「知」與「欲」，即共同正犯間必須存有對共同行為
      分擔可能產生之結果與構成要件將要實現此一事項，具備
      知與欲之相互作用，亦僅在各行為人均具備如此之主觀計
      畫之下，方得依據功能支配觀點之分工合作與角色分配關
      係，將共同正犯各人之所為亦當作他人所為，即將每位參
      與者均視為一犯罪共同體，對所有在共同知與欲相互作用
      範圍內之全部犯罪貢獻，適用直接之交互歸責原則，命所
      有之共同正犯均負起全部之責任。本案衝突現場之不明人
      士雖皆為被告尋得並帶往現場，而為被告所不否認，縱認
      被告將丁○○押往別處時，其亦對離開之後，將再無法控
      制現場，所帶之人或有與辛○○等另生衝突一事有所預見
      ，惟就此既無證據顯示被告就此等後續發展，與留於現場
      之其他不明人士確已共同形成主觀計畫，並據此協調相關
      分工事宜，凡此既均未能完全肯定，於無法確認被告存有
      共同決意形成之前提下，依證人戊○○、丙○○、乙○○
      、辛○○警詢、偵查所述，復可知被告於其等遭傷害，財
      物經毀損之過程中並未留在現場，更無任何之犯行參與與
      分擔，參照前開說明，自不得將被告論以共同正犯。至由
      證人戊○○於警詢證稱之：被告之後有出現在面前說事情
      還沒結束等語；證人辛○○偵查中表示之：當時沒有看到
      被告，但被告說以後還有等語，可知被告於衝突結束後又
      再現身，且曾為如上言語，但查，即便得將之認作被告最
      後對衝突結果確有容任，惟此至多僅得評價為被告存有事
      後故意，實難憑此回推遽謂被告於行為時亦有主觀之共同
      犯意。
（六）準此，被告是否應與實際施以傷害、毀損之其他不明人士
      負共同正犯責任，如前所述可知已多有可疑，卷內所存之
      戊○○、丙○○、乙○○、辛○○診斷證明書，丙○○行
      動電話、戊○○與辛○○之擋風玻璃損壞照片，至多僅足
      認戊○○等之身體、財產法益確實於衝突過程中受到如斯
      侵害，惟仍非可逕謂被告於此確存關聯而須同負其責，遑
      論公訴人所指丁○○、辛○○、丙○○之行動電話亦曾遭
      被告損壞此節，除僅有丁○○等之指訴外，更無其他證據
      可資為憑。從而，被告雖曾作出自白，惟既查無其他證據
      可資認定其確符真實，自不得執此逕認被告此部分之犯行
      。
（七）綜上各述，公訴人指述被告與其他不明人士另共同涉有傷
      害戊○○、丙○○、乙○○、辛○○，及毀損戊○○、辛○○所駕車輛擋風玻璃，與丁○○、丙○○、乙○○行動
      電話等罪嫌部分，所憑之事證，尚未達於通常一般人均不
      至於有所懷疑，確信其已臻真實之程度，本案既無法證明
      被告確有此部分之被訴行為，揆諸首開規定及判例意旨，
      就此被告經起訴之犯罪事實即屬不能證明，自均應對被告
      為無罪之諭知。
據上論斷，應依刑事訴訟法第299 條第1 項前段、第301 條第1
項，刑法第28條、第302 條第1 項、第277 條第1 項、第305 條
、第51條第5 款，刑法施行法第1 條之1 第1 項、第2 項前段，
判決如主文。
本案經檢察官蘇振文到庭執行職務。
中    華    民    國    98    年    1     月    22    日
                  刑事第六庭審判長  法  官  胡堅勤
                                    法  官  林家賢
                                    法  官  盧軍傑
上列正本證明與原本無異。
如不服本判決，應於判決送達後10日內敘明上訴理由，向本院提
出上訴狀 (應附繕本) ，上訴於臺灣高等法院。其未敘述上訴理
由者，應於上訴期間屆滿後20日內向本院補提理由書「切勿逕送
上級法院」。
                                    書記官  周玉茹
中    華    民    國    98    年    1     月    22    日
附錄本案論罪科刑法條全文：
中華民國刑法第277條
（普通傷害罪）
傷害人之身體或健康者，處3 年以下有期徒刑、拘役或1 千元以
下罰金。
犯前項之罪因而致人於死者，處無期徒刑或7 年以上有期徒刑；
致重傷者，處3 年以上10年以下有期徒刑。
中華民國刑法第302條
（剝奪他人行動自由罪）
私行拘禁或以其他非法方法，剝奪人之行動自由者，處5 年以下
有期徒刑、拘役或3 百元以下罰金。
因而致人於死者，處無期徒刑或7 年以上有期徒刑，致重傷者，
處3 年以上10年以下有期徒刑。
第 1 項之未遂犯罰之。
中華民國刑法第354條
（毀損器物罪）
毀棄、損壞前二條以外之他人之物或致令不堪用，足以生損害於
公眾或他人者，處2 年以下有期徒刑、拘役或5 百元以下罰金。


司法院資訊處製作；財團法人民間司法改革基金會備份。
